【裁判字號】    97,上,52
【裁判日期】    971202
【裁判案由】    損害賠償
【裁判全文】
臺灣高等法院民事判決           97年度上字第52號
上  訴  人  甲○○
訴訟代理人  周靜儀律師
上  訴  人  乙○○
訴訟代理人  鄭庭壽律師
上列當事人間損害賠償事件，上訴人對於中華民國96年11月13日
臺灣士林地方法院94年度訴字第854號第一審判決，各自提起上
訴，經本院於97年11月11日言詞辯論終結，判決如下：
    主      文
原判決關於命乙○○給付之金額超過新台幣壹佰貳拾伍萬捌仟捌
佰貳拾壹元及其中新台幣壹佰萬元自民國九十四年七月十九日起
，其餘新台幣貳拾伍萬捌仟捌佰貳拾壹元自民國九十四年十二月
二十日起，均至清償日止，按年息百分之五計算利息之訴部分，
及該部分假執行之宣告，暨訴訟費用 (除確定部分外)之裁判均
廢棄。
上開廢棄部分，甲○○在第一審之訴及假執行之聲請均駁回。
乙○○之其餘上訴及甲○○之上訴均駁回。
第一、二審訴訟費用關於乙○○上訴部分，由甲○○負擔四分之
一，餘由乙○○負擔；關於甲○○上訴部分，由甲○○負擔。
    事實及理由
一、本件上訴人即被上訴人甲○○ (下稱甲○○)聲明求為判決
    ：(一)原判決關於駁回甲○○後開第(二)項之訴部分廢棄。(二)被
    上訴人即上訴人乙○○ (下稱乙○○)應再給付甲○○新台
    幣（下同）126萬2,715元及自民國 (下同)94 年12月20日起
    ，至清償日止，按年息5%計算之利息。(三)願供擔保請准宣告
    假執行。(四)乙○○之上訴駁回。
    乙○○聲明求為判決：(一)甲○○之上訴駁回。(二)如受不利判
    決，願預供擔保請准宣告免為假執行。(三)原判決關於不利乙
    ○○部分廢棄。(四)上開廢棄部分，甲○○在第一審之訴及假
    執行之聲請均駁回。
二、甲○○主張：乙○○於93年9月9日下午4時55分許，駕駛車
    牌號CB-5277號自用小客車 (下稱系爭汽車)，沿台北市○○
    ○路由北往南方向行駛，行經延平北路與南京西路交岔路口
    時，應即注意汽車交會時，相互之間隔不得少於半公尺，且
    依當時情形又無不能注意之情事，竟為超越前車，佔用對向
    車道，而疏於注意保持會車時之安全距離，且當時天候不佳
    ，視線不清，復未開啟頭燈 (即大燈)，致伊所騎乘之車牌
    號CGV-038號重型機車 (下稱系爭機車)自對向車道駛來時，
    與系爭汽車發生擦撞 (下稱系爭車禍)而倒地，伊並因而受
    有左側股骨幹粉碎性骨折、左側股上髁向性骨折、併發骨髓
    炎、右腳神經受損之傷害，乙○○自應負侵權行為損害賠償
    責任；又伊與乙○○就系爭車禍所應負過失責任之比例應為
    1/10與9/10；又經扣除伊已領取之強制汽車責任險保險金52
    萬30元後，伊尚得請求乙○○賠償355萬6,850元 (含醫療費
    用9,290元、醫療用品費用1萬1,103元、看護費62萬1,000
    元、工作收入暨勞動能力損失246萬5,457元、非財產上損害
    之慰撫金45萬元)等情，爰依據侵權行為之法則，求為命乙
    ○○給付290萬4,800元及其中100萬元自刑事附帶民事訴訟
    起訴狀繕本送達之翌日即94年7月19日 (見原審卷附民字卷
    37頁)起；其餘190萬4,800元自94年12月12日追加聲明狀送
    達之翌日即94年12月20日 (見原審訴字卷一119頁)起，均至
    清償日止，按年息5%計算利息之判決【原審判命乙○○給付
    164萬2,085元及其中58萬6,143元自94年7月18日 (原判決主
    文第一項誤載為94年4月18日─見本院卷11頁)起；其餘105
    萬5,942元自94年12月20日起，均至清償日止，按年息5%計
    算之利息；而駁回甲○○其餘之請求。兩造各就其敗訴部分
    聲明不服，提起上訴。另甲○○超過上開金額之請求，業經
    原審判決甲○○敗訴確定】。
    乙○○則以：伊駕駛系爭汽車沿台北市○○○路內側車道由
    北往南行駛，行至南京西路口時，因前方縮減為單一車道，
    加上當時下雨，而造成路口堵車之情形，故系爭汽車亦在路
    口停滯不前，呈現煞停狀態，適甲○○騎乘系爭機車沿延平
    北路對向駛來，因違規進入內側快車道，且未減速慢行，乃
    在南京西路口撞及系爭汽車，致系爭機車倒地，甲○○並因
    而受傷，是系爭車禍並非伊所造成，伊並無過失可言；又縱
    認伊有過失，惟因甲○○亦具有違規行駛快車道、未注意車
    前狀況及會車疏失之過失，應屬系爭車禍之肇事主因，應負
    7/10之過失責任；又甲○○為糖尿病患者，較一般人容易骨
    折，且骨折後之痊癒時間亦較長，是其本不宜騎乘機車，竟
    仍於下雨天騎乘系爭機車，故其就損害之發生與有過失；又
    關於請求醫療費用之其中病房費用部分，健保已為給付，甲
    ○○不得再請求賠償自付額部分，而其中膳食費部分，因屬
    日常所需費用，亦不得請求 (至乙○○在原審所爭執之證明
    書費用部分，在本院已不再爭執─見本院卷220頁背面)；又
    關於請求看護費部分，並無憑證，伊否認有支出之必要，即
    令有支出之必要，因甲○○有糖尿病之特殊體質，始延長癒
    合時間，是此部分之支出應由其自行負擔；又關於請求工作
    收入之損失部分，係因甲○○之特殊體質所致，亦應以6 個
    月計算；又關於請求減少勞動力之損失部分，因甲○○係從
    事文書處理工作，故其傷勢對其工作並無影響，自不能請求
    ；又關於請求慰撫金部分，應以10萬元為適當等語，資為抗
    辯。
三、經查乙○○於93年9月9日下午4時55分許，駕駛系爭汽車行
    經台北市○○○路與南京西路交岔路口時，與甲○○所騎乘
    之系爭機車發生系爭車禍，致系爭機車倒地，甲○○並因而
    受有左側股骨幹粉碎性骨折、左側股上髁向性骨折、併發骨
    髓炎及右腳神經受損之傷害。乙○○因系爭車禍所涉及刑責
    部分，業經刑事法院依過失傷害罪名，判處拘役50日確定 (
    台灣士林地方法院94年度交簡上字第59號─下稱系爭刑事案
    件)。嗣第一產物保險股份有限公司 (下稱第一產險公司)所
    賠付甲○○之汽車強制責任保險金係包括傷害醫療給付19萬
    零30元（含交通費9,235元、醫療費7萬7,496元、膳食費
    7,280元、病房費差額8萬4,800元、醫療器材用品費用1萬
    1,219元）及殘廢保險金給付33萬元之事實，為兩造所不爭
    執，並有台北市立中興醫院乙種診斷證明書、第一產險公司
    95年3月21日函文暨汽車保險理賠申請書、強制汽車保險計
    算書及汽車險賠款同意書可稽 (見原審附民卷4至8頁；原審
    卷一152至162、207頁)，且經本院調取系爭刑事案件偵審卷
    宗查明屬實，自堪信為真實。
四、甲○○主張乙○○在上揭時地會車時，未保持安全距離，且
    未開啟大燈，致發生系爭車禍，使伊受有上述傷害，乙○○
    自應負侵權行為損害賠償責任等語；而乙○○則以前揭情詞
    置辯。經查：
(一)、依台北市○○○○○道路交通事故現場圖所示，系爭車禍發
    生後，系爭汽車與系爭機車均已移離現場，且未留下任何跡
    證(見台灣士林地方法院檢察署94年度偵字第985號偵查卷22
    頁)，固無從依上開車輛於肇事後所呈現之相關位置，認定
    肇事責任。惟查：
  1.警方於系爭車禍發生不久所拍攝之現場照片及車損照片顯示
    ，系爭車禍發生時，肇事地點之車流量大，且為雨天，而延
    平北路由北往南通過南京西路口後，即由二線車道縮減為一
    線車道，故雙向行車倘均行駛在內側車道時，至路口中央均
    會侵入對向行車道行向內 (見上開偵字卷29至34頁)。
  2.乙○○在警詢時供稱：「我於上述時間 (93年9月9日下午4
    時55分)前沿延平北路北往南方向內側車道行駛往南，行駛
    到延平北路、南京西路，路口號誌為綠燈，我便直行，那時
    下著大雨，行駛至路口中央時我都直行，但不知道為何有部
    重機CGV-038對向直接過來，沒有開燈，以其左前車頭撞擊
    我車之左前車頭的車角及左後視鏡，對方倒地，而我開到路
    旁停下來」、「當時下大雨，我沒有開大燈」 (見上開偵字
    卷25頁)。
  3.甲○○在警詢時指稱：「我於上述時間 (93年9月9日下午4
    時55分)前沿延平北路南往北內側車道行駛往北，行駛至延
    平北路、南京西路路口時，號誌為綠燈，我便直行往北 (
    內側車道中央)，但行駛快至肇事處，突然看到一部自小客
    車CB-5277沿延平北路北往南方向內側車道行駛往南 (直行)
    ，我見到之後，我便向右閃，但我左前車頭仍撞其左前車頭
    、車角而肇事倒地」、「因當時下大雨、天色較暗、我有開
    大燈，對方沒有開大燈才撞到」、「我知道該路口車道不對
    稱」 (見上開偵字卷24頁)。
  4.證人鍾國揚在警詢時證稱：「我騎乘重機車沿延平北路在甲
    ○○所騎乘重機車後方往台北方向行駛」、「當天因颱風天
    ，當時該路口交通車輛流量非常大，對向堵車之自小客車(
    指系爭汽車)當時停在該處之狀況」 (見上開偵字卷18頁)、
    嗣在偵查中證稱：「當時我亦騎乘機車跟在告訴人 (指甲○
    ○)後方，由於前方有一台公車及自小客車要右轉，所以我
    即與告訴人偏左邊車道行駛，至十字路口時，被告 (指乙○
    ○)駕駛之自小客車已經偏離佔用到我及告訴人這方向之車
    道，被告當時未開車燈且天色很暗，所以告訴人才會與被告
    擦撞」 (見上開偵字卷47、48頁)、復在台灣士林地方法院
    審理時證稱：「當時很暗，有點堵車的情形，我們經過十字
    路口的時候有汽車要右轉，擋住我們的行車方向，所以我們
    有一點往中間方向移動，正要經過十字路口的時候，發現對
    向車道也有回堵的情形，有露出一個車頭，因為沒有注意到
    那個車頭，所以甲○○直接撞到那個車頭」、「因為當時有
    回堵，但是它整個車身是斜的」、「我不確定他 (指乙○○
    )要很往哪個行向.... 我只知道被告的車子在南京東路還有
    延平北路的路口」、「當時我們車速不是很快.... 天色很
    昏暗，對向車道的車子幾乎都有開大燈，露出車頭的那台車
    子沒有開大燈」 (見上開交簡上字卷42至44頁)。
  5.綜合上情以觀，足見系爭車禍發生時，肇事地點車流量大，
    且正下大雨，乙○○駕駛系爭汽車未注意開啟頭燈，即沿延
    平北路內側車道由北往南行駛，並於通過南京西路口時，因
    前方路段縮減為一線車道，發生堵車狀況，乃隨前車在路口
    中央處停等待行，而甲○○騎乘系爭機車沿延平北路內側車
    道由南向北行駛，明知通過南京西路口時，因雙向車道不對
    稱，而互有侵入對向車道行向內之可能，竟疏於注意與對向
    來車會車時保持安全間隔，即向前直行，侵入對向車道行向
    內，致發現亦侵入伊車道行向之系爭汽車後，因閃煞不及，
    而以左側車身撞及系爭汽車左後視鏡而肇事。
(二)、按汽車 (含機車)會車時，相互之間隔不得少於半公尺；又
    汽車行駛時，遇濃霧、雨、雪、天色昏暗或視線不清時，應
    開亮頭燈，道路交通安全規則第100條第5款、第109條第3款
    分別定有明文。乙○○駕駛系爭車輛行駛至肇事地點時，遇
    大雨，視線不清，並未開啟頭燈，而甲○○明知直行通過延
    平北路與南京西路交岔路口時，將有侵入來車道行向之可能
    ，竟疏未保持會車之安全間隔，是彼二人之行為分別有違反
    上開規定，而同屬系爭車禍之肇事原因。且本件車禍肇事責
    任，曾經函請台北市車輛行車事故鑑定覆議委員會覆議結果
    ，亦同此認定，有該委員會鑑定覆議意見書可稽 (見本院卷
    197至199頁)，而乙○○因此所涉及刑責部分，亦經刑事法
    院依過失傷害罪名，判處拘役50日確定。經衡酌兩造上揭行
    為之過失情節相當，自應就系爭車禍之發生各負1/2之過失
    責任。至鑑定覆議意見書記載乙○○另有持逾期駕駛執照駕
    車之違規情事，經核僅屬行政違規事由，尚與系爭車禍之發
    生無相當因果關係存在。又台北市車輛行車事故鑑定委員會
    鑑定結果固認為乙○○亦涉有會車疏忽之過失 (見上開偵字
    卷96、97頁)，惟經斟酌乙○○係在肇事地點停等待行時遭
    甲○○自側邊撞及，已如上述，顯難認系爭車禍係因乙○○
    在會車時發生疏失所致，是台北市車輛行車事故鑑定委員會
    所為此部分鑑定意見，尚不足取。
(三)、次按因故意或過失，不法侵害他人之權利者，負損害賠償責
    任；又不法侵害他人之身體或健康者，對於被害人因此喪失
    或減少勞動能力或增加生活上之需要時，應負損害賠償責任
    ；又不法侵害他人之身體、健康，被害人雖非財產上之損害
    ，亦得請求賠償相當之金額，民法第184條第1項前段、第
    193條第1項、195條第1項前段分別定有明文。茲就甲○○主
    張所受損害之項目及金額是否有據，分述如下：
  1.關於醫療費用部分：
  (1)甲○○主張伊因系爭車禍受傷已支出之醫療費用共計19萬
    8,729元，經核與台北市聯合醫院陽明院區所出具之住院醫
    療費用證明書相符（見原審卷一141至148頁；原審訴字卷二
    44、45頁)，自屬真實。雖乙○○抗辯上開醫療費用之其中
    病房費自付額9萬4,200元及膳食費1萬1,310元非屬必要費用
    ，應予扣除云云。惟查：
  病房費9萬4,200元部分：查甲○○因系爭車禍受傷住院期間
    所入住之病房等級為頭等，而頭等病房與健保病房之差額為
    每日800元，至甲○○住院當時是否仍有健保病床可供選擇
    ，已因時間久遠而無從查證，業據台北市立聯合醫院97 年4
    月18日函復本院甚明 (見本院卷121頁)，已難證明甲○○係
    捨健保病房不用，而任意選擇頭等病房。況經衡酌台北市立
    聯合醫院陽明院區所出具之住院醫療費用證明書所示，甲○
    ○入住醫院多次，並非每次均有自付病房差額之情形 (原審
    訴字卷一141至146頁)，可見甲○○亦曾入住健保病房。從
    而，自難僅憑甲○○有入住頭等病房之事實，即遽認非屬必
    要之支出。足見乙○○所為甲○○不得請求病房費自付額9
    萬4,200元之抗辯，自不足取。
  住院期間膳食費1萬1,310元部分：按身體或健康受不法侵害
    ，需住入醫院治療，於住院期間所支付之膳食費用，應屬增
    加生活上需要之費用，加害人應予賠償 (最高法院88年度台
    上字第1791號判決參照)。甲○○既因系爭車禍受傷而需入
    住醫院治療，則其於住院期間所支付之膳食費1萬1,310 元
    ，依上開說明，即屬增加其生活上需要之費用，自得請求賠
    償。
  (2)惟第一產險公司業已賠付甲○○醫療費7萬7, 496元、膳食
    費7,280元、病房費差額8萬4,800元，已如上述，依強制汽
    車責任保險法第32條規定，應予扣除，經扣除後，甲○○所
    得主張因支出醫療費用所受之損害，僅餘2萬9,153元 (其計
    算式為：198,729元－77,496元－7,280元－84,800元＝
    29,153元)。
  2.關於醫療用品費用部分：
    甲○○主張伊為進行復健，已支出相關醫療用品費用2萬
    4,802元之事實，業據其提出統一發票為證 (見原審訴字卷
    一105至110頁)，且為乙○○所不爭執 (見本院卷220頁背面
    )，自屬真實。惟第一產險公司既已賠付甲○○醫療器材用
    品費用1萬1,219元，已如上述，經扣除後，甲○○所得主張
    因支出醫療用品費用所受之損害，僅餘1萬3,583元 (其計算
    式為：24,802元－11,219元＝13,583元)。
  3.關於看護費部分：
  (1)按親屬間之看護，縱因出於親情而未支付該費用，然其所付
    出之勞力，顯非不能以金錢為評價，此種基於身分關係之恩
    惠，自不能加惠於加害人，而應比照一般看護情形，認被害
    人受有相當看護費之損害，命加害人賠償，始符民法第193
    條第1項所定增加生活上需要之意旨 (最高法院89 年度台上
    字第1749號判決參照)。依臺北市立聯合醫院96年2月14日北
    市醫事字第096307 02300號函所附病情說明單記載：甲○○
    自系爭車禍發生後，迄至95年7月初止，喪失自我照顧之能
    力，舉凡行動、排泄、進食等生活事項，均須他人協助（見
    原審訴字卷三28頁）；另證人即甲○○之主治醫師陳弘毅亦
    在原審證稱：「他 (指甲○○)當時的腳上有裝置固定器，
    沒有辦法自由行動，上下床都需要別人的扶持」、「95年7
    月我確定他的骨頭不會再斷掉」、「 (95年7月以後)只要用
    一個小的支撐物就可以行走，不需要助行器也可以自理生活
    」 (見原審訴字卷三92、93頁)，足認甲○○自93年9月10日
    因系爭車禍受傷進行手術後，迄至95年7月3日出院前一日止
    (見外放病歷資料內95年7月4日護理紀錄單)，共計21 個月
    又25日 (其計算式為：93年9月10日至95年6月9日共計21個
    月；95年6月10日至95年7月4日共計25日)，並無自理生活之
    能力，而須有他人協助看護之必要。又依甲○○所提出慈馨
    看護中心網頁資料所示，全日看護之收費標準為每日2,000
    元（見原審訴字卷一第123頁），是甲○○主張僅按每月3萬
    元(相當於每日1,000元)計算看護費，經核尚屬合理，是甲
    ○○所得主張賠償之看護費用應為65萬5,000元 (其計算式
    為：3萬元×21＋1,000元×25＝65萬5,000元)。
  (2)雖乙○○抗辯：依法務部法醫研究所 (95)醫鑑字第2055號
    鑑定書鑑定意見認為一般骨折約3至6個月即可痊癒，且無須
    看護，惟因甲○○係幼年型糖尿病患者，始延長癒合時間，
    是看護費應由甲○○自行負擔云云。惟查，甲○○因系爭車
    禍所受直接傷害，原係左側股骨幹粉碎性骨折及左側股上髁
    向性骨折，嗣因術後併發骨髓炎，乃再度住院開刀治療，有
    台北市立中興醫院及台北市立聯合醫院診斷證明書可稽 (見
    原審附民卷5至7頁)。而法醫研究所鑑定意見僅係認為：「
    1.幼年型糖尿病為系統性之疾病，無法排除糖尿病造成骨折
    後容易癒合不良及併發神經炎 (坐骨神經麻痺)之可能性。
    2.車禍造成甲○○骨折確有因果關係，但骨折後造成癒合不
      良及其骨髓炎併發症似與糖尿病之系統性病情有一定之相
      關性，並造成復原時間明顯延長」 (見原審訴字卷15 頁)
      ，並未明確認定甲○○所具有之糖尿病特殊體質，係導致
      其術後癒合不良及併發骨髓炎之唯一原因；另證人即主治
      醫師陳弘毅復在原審證稱：「糖尿病是 (骨髓炎)可能的
      原因之一，但是比重較輕，比較容易是有毒癮的患者，或
      是長期施用類固醇的人，皮膚性的疾病也較容易感染，感
      染跟開刀房是否乾淨等很多原因造成」、「這個 (指造成
      骨髓炎的原因)很難判斷，不可控制的因素太多」 ( 見原
      審訴字卷三92頁)，亦未確定甲○○於術後併發骨髓炎係
      其糖尿病體質所引致。從而，甲○○既有術後併發骨髓炎
      之情形，且該併發症復不能證明係因其自身體質所引致，
      自應認上開骨髓炎之發生，亦與系爭車禍之發生具有相當
      因果關係，甲○○就治療此部分病症所支出之之必要費用
      ，仍得請求乙○○賠償。是乙○○所為上開抗辯，殊不足
      取。
  4.關於工作收入損失部分：
  (1)依甲○○所提出之台北市立聯合醫院於97年7月30日所出具
    之診斷證明書記載，甲○○最後一次之復健日期為96年4月
    25日 (見本院卷224頁)，應認甲○○自系爭車禍發生後之翌
    日即93年9月10日起，迄96年4月25日止，共計有31個月又16
    日 (其計算式為：93年9月10日至96年4月9日共計31個月；
    96年4月10日至96年4月25日共計16日)因受傷而無法工作，
    受有工作收入之損失。雖甲○○主張伊迄97年1月8日止均未
    工作，所受工作收入損失應計至97年1月8日云云。惟甲○○
    既不能證明其於96年4月25日以後，仍有繼續治療或復健之
    情事，應認其自96年4月26日起，已無因系爭車禍所致不能
    工作之情事，自不能請求乙○○賠償此部分損失。
  (2)甲○○主張伊在系爭車禍發生前之平均月薪為1萬9,834元，
    既為乙○○所不爭執 (見原審訴字卷三141頁)，依此計算，
    甲○○所得主張之工作收入損失應為62萬5,432元 (其計算
    式為：19,834元×31＝614,854元；19,834元×16/30＝
    10,578 元；614,854元＋10,578元＝625,432元)。
  (3)雖乙○○抗辯：甲○○係幼年型糖尿病患者，癒合能力較差
    ，故計算其工作收入之損失，應按一般正常人骨折之復原期
    間即3個月至6個月計算為適當云云。惟甲○○係因術後併發
    骨髓炎導致復原期間延長，而骨髓炎之發生復不能證明與其
    糖尿病體質有直接關連，已如上述，則甲○○為治療系爭車
    禍所受傷害併發症即骨髓炎之必要而無法工作之收入損失，
    自亦得請求乙○○賠償。是乙○○所為此部分抗辯，亦不足
    取。
  5.關於勞動能力減損部分：
  (1)按減少勞動能力價值之計算，應以其能力在通常情形下可能
    取得之收入為標準（最高法院61年台上字第1987號判例參照
    ）。經原審囑託國立臺灣大學醫學院附設醫院鑑定結果認為
    ：「原告 (指甲○○)左膝之活動度為105度，無法完全屈曲
    ，左大腿肌肉萎縮，左小肢較右下肢短2.5公分，依目前之
    醫療水平，無法完全治癒」 (見原審訴字卷三118頁)，已指
    明甲○○因系爭車禍而受有無法回復之左膝活動能力減弱之
    傷害。再經參酌證人即主治醫師陳弘毅在原審證稱：「正常
    人 (膝蓋活動度)為135度」、「 (甲○○)不可能到135 度
    ... 他是骨髓炎併膝蓋膿性關節炎」、「因為他的膝蓋沒有
    辦法完全彎曲，所以他的工作如果是走動多的，勞動力減損
    約20％，如果他需要上、下樓梯或蹲下的，則勞動力減損更
    大，如果他是做辦公室工作，他的勞動力損失是10％左右，
    如果是重度勞動，勞動力至少減損50％」 (見原審訴字卷三
    92至94頁)，足見甲○○因系爭車禍受傷所生勞動能力之永
    久減損比例，應視其工作內容而定。查甲○○為中正高中畢
    業(見原審訴字卷二16頁)，系爭車禍發生前任職於臺灣千像
    有限公司，擔任記者助理 (見原審訴字卷一114頁)，每月平
    均月薪為1萬9,834元，是以甲○○之上開學經歷及薪資收入
    以觀，應認甲○○在系爭車禍發生時所從事之工作性質，屬
    走動性高之工作，因認其因系爭車禍所減損之勞動能力為
    20% 為適當。又上開勞動能力損失之評估，與甲○○之糖尿
    病體質無涉，亦已據證人陳弘毅證述明確 (見原審訴字卷三
    95頁)，是乙○○所為甲○○勞動能力之減損係因糖尿病所
    致之抗辯，亦不足取。
  (2)甲○○係69年11月26日出生 (見原審訴字卷一115頁)，以勞
    動基準法第54條第1項第1款所定之強制退休年齡65歲計算，
    其工作期間應至134年11月25日止。而甲○○係自96年4 月
    26日起，即回復工作能力，已如上述，則甲○○所得請求減
    少勞動能力損失之期間應為38年7個月即463個月 (其計算式
    為：自96年4月26日起，算至134年11月25日止，共計38年7
    個月即463個月)。又甲○○既係請求乙○○一次給付，則上
    開工作期間之中間利息即應扣除。經依霍夫曼計算法扣除中
    間利息後，甲○○所得請求之勞動能力損失金額應為102萬
    4,473元【其計算式為：1萬9,834元×20%×258.00000000(
    此為463個月之霍夫曼係數)＝102萬4,473元】。
  (3)惟第一產險公司既已賠付甲○○殘廢給付33萬元，已如上述
    ，經扣除後，甲○○所得主張勞動能力減損之金額僅餘69萬
    4,473元 (其計算式為：102萬4,473－33萬元＝69萬4,473元
    )
  6.關於非財產損害之慰撫金部分：
    甲○○因系爭車禍受有受有左側股骨幹粉碎性骨折、左側股
    上髁向性骨折、併發骨髓炎及右腳神經受損之傷害，且經多
    次手術、住院之治療及長期復健，並經醫生診斷為終生殘疾
    ，領有殘障手冊 (見原審訴字卷一115頁)，在肉體上及精神
    上自必感受莫大痛苦，不言可諭，自得請求賠償非財產上損
    害之慰撫金。爰斟酌甲○○係高中畢業，原係擔任記者助理
    ，目前無業，並無資產；而乙○○係大專畢業，從事服務業
    ，名下有多筆不動產 (見原審訴字卷二16頁；原審訴字卷三
    146至158頁；本院卷221頁；上開偵字卷6頁)，及甲○○所
    受左膝關節活動度減損之傷害係屬永久性無法回復，對其日
    後生活、工作造成持續性之不便等一切情狀後，認甲○○所
    得請求之慰撫金額以50萬元為適當。
(四)、復按損害之發生或擴大，被害人與有過失者，法院得減輕賠
    償金額，或免除之，民法第217條第1項定有明文。甲○○因
    系爭車禍所受損害，計有醫療費用2萬9,153元、醫療用品費
    用1萬3,583元、看護費65萬5,000元、工作收入損失62萬
    5,432元、勞動能力減損69萬4,473元及慰撫金50萬元，合計
    251萬7,641元 (其計算式為：2萬9,153元＋1萬3,583元＋65
    萬5,000元＋62萬5,432元＋69萬4,473元＋50萬元＝251萬
    7,641元)。惟乙○○就系爭車禍既衹應負1/2之過失責任，
    已如前述，則乙○○所應賠償甲○○之金額，即應減為125
    萬8,821元 (其計算式為：251萬7,641元×1/2＝125萬8,821
    元)。從而，甲○○依據侵權行為之法則，請求乙○○賠償
    125萬8,821元，自屬有據；至超過上開金額之請求，即屬無
    據。
(五)、末按給付無確定期限者，債務人於債權人得請求給付時，經
    其催告而未為給付，自受催告時起，負遲延責任。其經債權
    人起訴而送達訴狀，或依督促程序送達支付命令，或為其他
    相類之行為者，與催告有同一之效力，民法第229條第2項定
    有明文。甲○○起訴時，僅請求乙○○給付本金100萬元，
    嗣於94年12月12日始具狀追加請求乙○○給付本金290萬4,
    800元 (見原審訴字卷一73頁)，是甲○○所得請求乙○○給
    付之法定遲延利息，在100萬元範圍內，應自刑事附帶民事
    訴訟起訴狀繕本送達之翌日即94年7月19日 (見原審 (見原
    審卷附民字卷37頁)起算，於超過100萬元部分，即應自乙○
    ○收受上開94年12月12日追加聲明狀繕本送達之翌日即94
    年12月20日 (見原審訴字卷一119頁)起算。
五、綜上所述，甲○○依據侵權行為之法則，請求乙○○給付
    125萬8,821元及其中100萬元自94年7月19日起；其餘25萬
    8,821元自94年12月20日起，均至清償日止，按年息5%計算
    之利息部分，自屬應予准許；至超過上開金額 (除確定部分
    外)之請求部分，即屬不應准許。從而，原審就上開不應准
    許之其中38萬3,264元 (其計算式為：164萬2,085元－125萬
    8,821元＝38萬3,264元)本息部分，所為乙○○敗訴之判決
    ，尚有未洽，乙○○之上訴論旨指摘原判決此部分不當，求
    予廢棄改判，為有理由；就上開不應准許之其中126萬2,715
    元 (其計算式為：290萬4,800元－164萬2,085元＝126萬2,
    715元)本息部分，所為甲○○敗訴之判決，並無違誤，甲○
    ○之上訴論旨指摘原判決此部分不當，求予廢棄改判，為無
    理由；就上開應予准許部分，所為乙○○敗訴之判決，並無
    不合，乙○○之上訴論旨指摘原判決此部分不當，求予廢棄
    改判，為無理由。
六、至兩造其餘之攻擊或防禦方法及未經援用之證據，經本院斟
    酌後，認為均不足以影響本判決之結果，自無逐一詳予論駁
    之必要，併此敘明。
七、據上論結，本件乙○○之上訴為一部有理由、一部無理由；
    甲○○之上訴為無理由，依民事訴訟法第450條、第449條第
    1項、第79條、第78條，判決如主文。
中    華    民    國    97    年    12    月    2     日
                    民事第六庭
                        審判長法  官  林鄉誠
                              法  官  梁玉芬
                              法  官  許紋華
正本係照原本作成。
甲○○如不服本判決，應於收受送達後20日內向本院提出上訴書
狀，其未表明上訴理由者，應於提出上訴後20日內向本院補提理
由書狀（均須按他造當事人之人數附繕本）上訴時應提出委任律
師或具有律師資格之人之委任狀；委任有律師資格者，另應附具
律師資格證書及釋明委任人與受任人有民事訴訟法第466條之1第
1項但書或第2項（詳附註）所定關係之釋明文書影本。
乙○○不得上訴。
中    華    民    國    97    年    12    月    3     日
                              書記官  潘大鵬
附註：
民事訴訟法第466條之1（第1項、第2項）：
對於第二審判決上訴，上訴人應委任律師為訴訟代理人。但上訴
人或其他法定代理人具有律師資格者，不在此限。
上訴人之配偶、三親等內之血親、二親等內之姻親，或上訴人為
法人、中央或地方機關時，其所屬專任人員具有律師資格並經法
院認為適當者，亦得為第三審訴訟代理人。


司法院資訊處製作；財團法人民間司法改革基金會備份。
